台北高等行政法院判決　　　　　　　　　　　　　　　九十二年度簡字第八六四號
　　原　　　告　甲○○
　　被　　　告　臺北市立陽明醫院
　　代　表　人　乙○○院長）.
右當事人間因請求發給獎勵金事件，原告不服公務人員保障暨培訓委員會中華民國九
十二年十月六日九二公審決字第○二一九號再復審決定，提起行政訴訟。本院判決如
左：
　　主  文
再復審決定、復審決定及原處分均撤銷。
原告其餘之訴駁回。
訴訟費用由被告負擔。
　　事  實
緣原告係被告醫院心臟專科醫師兼主任，因於民國（下同）九十年一月至六月期間為
病患施行超音波心臟圖及杜卜勒氏超音波心臟圖檢查，經被告向中央健康保險局台北
分局申報該項醫療費用，並據以核發原告績效獎勵金。嗣中央健康保險局台北分局於
同年六月抽訪保險對象，發現被告上開期間為病患施行之超音波心臟圖檢查，有部分
未由心臟科專科醫師親自執行之情事，與全民健康保險醫療費用支付標準之規定不符
，案經該分局同年十一月六日與被告舉行業務溝通座談會決議略以，同意中央健康保
險局台北分局核扣九十年一月至六月期間心臟科專科醫師未親自執行之門診超音波心
臟圖檢查費用，金額為新台幣（下同）一九九、五○○元，並以同年十二月三日健保
北醫字第○九○二○○四二九五號函知被告，將自近期核撥之醫療費用中核扣。被告
乃於九十一年六月二十四日召開九十一年度第二次績效評議委員會會議，決議以中央
健康保險局核扣之費用，百分之五十由該醫師（即原告）承擔，自其績效獎勵金中扣
除，並以九十一年十月七日通知單通知原告將予扣抵。原告不服，申請重新審議，經
被告於同年十一月二十六日召開九十一年度第四次績效評議委員會會議，決議建議由
原告承擔百分之五十，共計九九、七五○元，自獎勵金中分期收回，每次收回一○、
○○○元，即自九十一年十月份（獎勵金）開始分期收回，並於同年十二月起自醫師
服務獎勵金明細單應扣項目載明健保核扣一○、○○○元。原告不服，主張被告九十
一年度第四次績效評議委員會會議決議未就追扣獎勵金乙案之合法性提出討論及解釋
，逕由院長直接裁示，且未通知原告，即直接進行獎勵金扣除，其係於九十二年一月
三日接獲醫師服務獎勵金明細單後，得知已遭扣除一○、○○○元等情，提起復審，
遭決定駁回。原告猶未甘服，提起再復審，亦遭決定駁回，遂向本院提起行政訴訟。
茲摘敘兩造訴辯意旨如次：
甲、原告起訴意旨略謂：
一、按心臟超音波檢查並非侵襲性檢查，其工作內容包含影像擷取、影像之數據運算
    、分析及撰寫報告等，且被告於八十九年七月同意派技術人員一名至行政院退除
    役官兵輔導委員會台北榮民總醫院（下稱台北榮總）接受心臟超音波操作及判讀
    訓練，以協助心臟科業務發展，被告已知心臟超音波業務之執行方式，原告並無
    違反誠信原則。而心臟超音波檢查之影像擷取部分雖由技術員執行，但擷取後之
    影像須作重整及各影像測量計算、撰寫報告等，係由原告親自執行，其執行方式
    比照台北榮總之心臟超音波檢查方式操作，非如復審決定所稱原告無勞務實施之
    事實。至於中央健康保險局台北分局核扣被告之費用，係因該申請案件不符申請
    要件而不予給付，是上開核退中央健康保險局已撥給被告之款項，不應轉嫁原告
    ，被告既在其政策允許情形下，派技術員受訓以輔助醫師進行相關心臟超音波檢
    查，該項政策確係被告所核可，其事後轉嫁該決策錯誤之後果由各該醫師負擔，
    於情理法而言，均有未合。
二、被告於九十一年三月一日召開九十一年度第一次績效評議委員會會議，針對醫師
    績效獎勵金分配準則，有關醫師健保費用核減比例修訂，作成醫師健保費用之勞
    務費不予扣除之決議。上開決議條款亦適用於九十年度第二至四季，而本案心臟
    超音波檢查遭中央健康保險局所核扣之款項，依上開決議，不應由原告醫師勞務
    獎勵金中扣除。被告復於同年六月二十四日召開同年度第二次績效評議委員會會
    議，針對醫師有關心臟超音波費用反應於醫師之勞務費獎勵金部分，作成決議由
    中央健康保險局核扣之費用中，其百分之五十由原告承擔，並自原告之績效獎勵
    金中扣除。
三、倘被告績效評議委員會會議之決議具有法律地位，依中央法規標準法第十八條從
    新從優原則之規定，舊法規有利於當事人，而新法規未廢除或禁止所聲請之事項
    者，適用舊法規。本案心臟超音波遭中央健康保險局核扣部分，係屬醫師之醫療
    勞務費用，應依循被告九十一年度第一次績效評議委員會會議決議醫師績效獎勵
    金分配之準則。被告對原告因健保之核扣予以差別待遇，依行政程序法第六條：
    「行政行為，非有正當理由，不得為差別待遇。」、第八條：「行政行為，應以
    誠實信用之方法為之，並應保護人民正當合理之信賴。」之規定，被告不應就原
    告之心臟超音波遭中央健康保險局台北分局核扣乙案作出差別待遇之行為，否則
    即屬違反行政程序法第六條平等原則及第八條誠實信用原則之規定。
四、本案未就追扣獎勵金乙案之合法性提出討論及解釋，逕由被告直接裁示，且未通
    知原告，直接進行獎勵金扣除。該項扣款總計九九、七五○元，超出醫師該項檢
    查實領之醫療勞務獎勵金收入一七、九五五元，有違比例原則。被告於欠缺法律
    或欠缺法律明確授權之法規命令前提下，恣意將中央健康保險局對被告核扣費用
    之百分之五十由原告承擔，自原告醫師服務獎勵金中分期扣款，每次扣款一○、
    ○○○元，原告於九十二年一月三日接獲侵害性、裁罰性扣帳完畢之醫師服務獎
    勵金明細單後，得知已遭扣除一○、○○○元，且目前仍持續按月扣除中，被告
    所為處分嚴重違反法律保留等基本原則，任意剝奪公務員公法上之財產權，復審
    決定亦有違誤。
五、請撤銷原復審決定及原處分，並命被告發還已扣款項，訴訟費用由被告負擔。
乙、被告答辯意旨略謂：
一、按全民健康保險醫療費用支付標準第十二項規定，超音波心臟圖（一八○○五Ｂ
    ）及杜卜勒超音波心臟圖（一八○○六Ｂ）醫療費用之支付要件，限由心臟專科
    醫師施行。原告係被告資深心臟血管內科專科醫師兼主任，未依上開標準親自施
    行門診超音波心臟圖檢查，自不得領取該等醫療費用。次按行政院九十一年一月
    三十一日院授人給字第○九一○二一○一四三○號函核定之「公立醫療機構人員
    獎勵金發給要點」第七點規定：「各公立醫療機構應成立績效評估委員會．．，
    績效評核原則、績效指標、個人工作績效評估標準及其他發給規定，在不違反本
    要點原則下，由各主管機關另定之。」。再按「台北市政府衛生局衛生暨醫療人
    員獎勵金發給基準」規定，被告依法成立績效評議委員會，處理醫師服務獎勵金
    發給之相關事宜。本案係經被告績效評議委員會於九十一年六月二十四日及同年
    十一月二十六日召開九十一年度第二次及第四次會議決議，並據以收回核扣款項
    ，應屬有據。
二、按公務員服務法第一條規定：「公務員應遵守誓言，忠心努力，依法律命令所定
    ，執行其職務。」。原告身為被告醫院資深心臟專科醫師，對於健保相關規定應
    知之甚詳，本應誠實踐行職務，其違反託付之責任與義務，未依規定親自執行擷
    取心臟超音波檢查影像業務，並以技術員替代實施，致使相關費用遭中央健康保
    險局核扣，造成被告暨全院同仁之損害，顯已違反誠信及公務員忠實義務，其就
    該超音波檢查之健保給付並無任何受領之權利，故其無權受領之相關獎勵金應屬
    不當得利。
三、被告心臟血管內科配有醫療技術人員，其工作項目包括運動心電圖、二十四小時
    心電圖及二十四小時血壓計之安裝及操作；心導管及儀器準備及紀錄；各種儀器
    之保養。然為能瞭解該科業務，乃薦送技術員至其他醫學中心接受該科專業訓練
    ，其目的在協助醫師作業，而非替代醫師施行檢查。原告聲稱被告知悉並同意其
    以技術員擷取資料供其判讀之情事，並非事實。
四、按公務人員俸給法第二條、第三條及第五條就法定加給之種類、性質，設有明確
    規定，同法第十九條第一項復規定各機關不得另行自定俸給項目及數額支給，而
    醫師績效獎勵金依上開行政院核定之「公立醫療機構人員獎勵金發給要點」第一
    點規定，係為提昇士氣所設之獎勵措施，非屬公務人員俸給法所定之法定加給。
    次按「台北市立陽明醫院衛生暨醫療人員發給服務獎勵金注意事項」第一點規定
    ：「．．考量藥品、檢驗以及健保實際收益與給付時間，以每月發放預估可發服
    務獎勵金之八十％以下為原則，其餘應發金額，俟會計年度終了完成決算後，擇
    期補發。」可知被告發放獎勵金係以預估金額暫撥，須待會計年度終了始予決算
    ，倘有溢放或短少，須依規定追回或補發。是原告所溢領之獎勵金並非法定加給
    ，而係預估金額之暫發，被告收回原告無權取得之溢放部分，並非裁罰性質之行
    政處分。
五、請駁回原告之訴。
　　理  由
一、查原告於九十二年十二月十一日向本院提出之行政訴訟狀，載明其因績效獎勵金
    事件，不服公務人員保障暨培訓委員會九十二年十月二十日公地保字第○九二○
    ○○二六七三號再復審決定書之決定（應係公務人員保障暨培訓委員會九十二年
    十月六日九二公審決字第○二一九號再復審決定），乃提起行政訴訟，及聲明求
    為撤銷原復審決定及原處分，其雖未載明請求撤銷再復審決定之旨，但綜觀該書
    狀內容，應有請求撤銷之意，故其所請求者為撤銷訴訟殆無疑義。
二、按九十一年三月二十二日修正發布前之「全民健康保險醫事服務機構醫療服務審
    查辦法」第二條第一項、第七條及第十四條第二項分別規定：「保險人為審查保
    險醫事服務機構提供全民健康保險（以下簡稱本保險）醫療服務項目、數量、品
    質，依本辦法規定辦理之。」、「保險醫事服務機構如期申報之醫療服務點數，
    無第四條第二項所列情事者，保險人應依下列規定辦理暫付事宜：．．。」、「
    保險醫事服務機構申報之醫療服務案件，經前項審查發現有違反本保險相關法令
    規定者，應不予支付該項費用，．．。」。次按，全民健康保險醫療費用支付標
    準規定：「．．第十二項循環機能檢查：．．編號一八○○五Β超音波心臟圖（
    包括單面、雙面）．．註：1.限由心臟專科醫師施行後申報。．．編號一八○○
    六Β杜卜勒氏超音波心臟圖．．註：1.限由心臟專科醫師施行後申報。．．」。
    再按，行為時「台北市政府衛生局暨所屬醫療院所人員獎勵金發給基準」壹之二
    、三、八、十二及十八點分別規定：「本基準發放對象包括衛生局、市立醫療院
    所（不含委託民營之機構）及衛生所人員。」、「獎勵金之發給，分基本獎勵金
    及服務獎勵金二種。」、「服務獎勵金發給時，應將發放期間發生之應收帳款尚
    未收回數予以扣除。」、「服務獎勵金，依第七點規定按月發給實際工作之人員
    ．．。」、「衛生局暨所屬醫療院所應成立『績效評議委員會』，處理有關獎勵
    金計發事宜。」，又同獎勵金發給基準貳之十九點規定：「服務獎勵金分為主治
    醫師績效獎勵金、住院醫師績效獎勵金、統籌獎勵金，依下列方式按月核算發給
    ：(一)主治醫師績效獎勵金：點數依下列項目加總後，再依醫師可分配服務獎勵金
    之金額計算每點金額，抽成點數得依實際需要調整。1.門診診察費：．．依健保
    給付百分之．．計算。2.住院診察費：．．依健保給付百分之．．計算。3.會診
    費：．．依健保給付百分之．．計算。4.血液透析：．．依健保給付百分之．．
    計算。5.檢查及處置：(1)侵襲性（醫師操作、判讀及治療）：依健保給付百分之
    ．．計算。(2)非侵襲性（醫師操作、判讀及治療）：依健保給付百分之．．計算
    。(3)非侵襲性（醫師判讀、量少較難）：依健保給付百分之．．計算。(4)非侵襲
    性（醫師判讀、量多較易）：依健保給付百分之．．計算。6.Ｘ光檢查費：依健
    保給付百分之．．計算。7.手術費：依健保給付百分之．．計算．．。8.麻醉費
    ：依健保給付百分之．．計算。9.病理檢驗費：．．依健保給付百分之．．計算
    。10.核子醫學檢驗費：．．依健保給付百分之．．計算。11.復健費：依健保給付
    百分之．．計算。12.健康檢查：依收費總額扣除各項診察、處置、檢驗項目抽成
    金額後之百分之十計算。13.放射腫瘤費：．．依健保給付百分之．．計算。14.呼
    吸治療費：．．依健保給付百分之．．計算。(二)住院醫師績效獎勵金：．．(三)統
    籌獎勵金：．．」。
三、查原告九十年一月至六月期間為病患施行超音波心臟圖及杜卜勒氏超音波心臟圖
    檢查，經中央健康保險局台北分局於九十年六月抽訪保險對象，發現有部分未由
    心臟科專科醫師親自執行之情事，此為兩造不爭之事實，並有被告與中央健康保
    險局台北分局九十年十一月六日業務溝通座談會會議紀錄影本在卷可稽，則中央
    健康保險局台北分局依九十一年三月二十二日修正發布前之「全民健康保險醫事
    服務機構醫療服務審查辦法」第二條第一項、第七條及第十四條第二項，暨全民
    健康保險醫療費用支付標準等規定，以九十年十二月三日健保北醫字第○九○二
    ○○四二九五號函，不予給付被告醫院九十年一月至六月期間心臟科專科醫師未
    親自執行之門診超音波心臟圖檢查費用計金額一九九、五○○元，於法洵屬有據
    。而原告為被告醫院心臟專科醫師兼主任，其於九十年一月至六月期間所領取之
    績效獎勵金，應係被告醫院就上開檢查醫療費用所獲健保給付，按規定比例予以
    計算加總後，據以核發之績效獎勵金，此觀「台北市政府衛生局暨所屬醫療院所
    人員獎勵金發給基準」貳之十九點規定甚明，則上開檢查之醫療費用既不獲中央
    健康保險局支付，被告就該項未獲支付之醫療費用予以追回其已核發原告之績效
    獎勵金。固非全無見地。惟查被告之所以核扣原告績效獎勵金九九、七五○元，
    無非係依被告九十一年六月二十四日九十一年度第二次績效評議委員會會議，及
    被告同年十一月二十六日九十一年度第四次績效評議委員會會議，所為「本案由
    健保局核扣之費用，５０％由該醫師承擔，自其績效獎勵金中扣除。」、「經委
    員會再次討論，建議由醫師承擔５０％共計九九、七五○元，自獎勵金中分期收
    回，每次收回一○、○○○元；陳請鈞長裁示，奉核後，即自九十一年十月份（
    獎勵金）開始分期收回。」之決議，而於九十一年十二月起自醫師服務獎勵金明
    細單應扣項目載明健保核扣一○、○○○元。按行為時「台北市政府衛生局暨所
    屬醫療院所人員獎勵金發給基準」壹之十八點固規定：「衛生局暨所屬醫療院所
    應成立『績效評議委員會』，處理有關獎勵金計發事宜。」，然此非謂各醫療院
    所成立之績效評議委員會，得不遵守行為時「台北市政府衛生局暨所屬醫療院所
    人員獎勵金發給基準」之規定，恣意決定獎勵金發給或不發給之標準。原告於九
    十年一月至六月期間所領取之績效獎勵金，既係依「台北市政府衛生局暨所屬醫
    療院所人員獎勵金發給基準」貳之十九點規定，由被告自所獲健保給付按規定比
    例予以計算加總後據以核發，則上開檢查醫療費用既不獲中央健康保險局支付，
    被告亦不應核發該項不獲中央健康保險局支付檢查醫療費用按規定比例予以計算
    加總後之績效獎勵金，如被告已核發，應當加以追回，此乃當然之事理。迺被告
    先前發給原告之績效獎勵金，係依「台北市政府衛生局暨所屬醫療院所人員獎勵
    金發給基準」貳之十九點規定核算之，惟其追回，竟未依上開規定核算，即逕由
    被告所屬績效評議委員會作成「本案由健保局核扣之費用，５０％由該醫師承擔
    ，自其績效獎勵金中扣除。」、「經委員會再次討論，建議由醫師承擔５０％共
    計九九、七五○元，自獎勵金中分期收回，每次收回一○、○○○元；陳請鈞長
    裁示，奉核後，即自九十一年十月份（獎勵金）開始分期收回。」之決議後，由
    被告於九十一年十二月起自醫師服務獎勵金明細單應扣項目載明健保核扣一○、
    ○○○元，其處分於法尚難謂合，一再復審決定遞予維持，俱有違誤，應由本院
    將再復審決定、復審決定及原處分均撤銷，由被告另為適法之處理，以昭折服。
四、本件係被告核扣原告績效獎勵金九九、七五○元之處分，至原告是否另有應扣除
    基本獎勵金或統籌獎勵金情事，核屬另案，尚非本件所應加以審論。
五、另原告請求判命被告發還已扣款項部分，應為行政訴訟法第一百九十六條所稱之
    「聲請命為回復原狀之必要處置」，茲因本院認為本案尚待被告依法核算後，如
    有不應核扣之數額，方由被告發還原告，是此部分如由本院逕予准許，並不適當
    ，原告此部分之聲請應予駁回。
六、兩造其餘攻擊防禦方法均與本件判決結果不生影響，故不逐一論述。又本件適用
    簡易訴訟程序，爰不經言詞辯論逕為判決，併予敘明。
據上論結，本件原告之訴為一部有理由，一部無理由，爰依行政訴訟法第二百三十三
條第一項、第二百三十六條、第一百零四條，民事訴訟法第七十九條但書，判決如主
文。
中　　華　　民　　國　　  九十三　　　年　　　七　　　月　　  十五　　  日
                            臺 北 高 等 行 政 法 院   第 六 庭
                                                    法  官　曹瑞卿
右為正本係照原本作成。
本件以訴訟事件所涉及之法律見解具有原則性者為限，始得於本判決送達後二十日內
向本院提出上訴狀並表明上訴理由，如已於本判決宣示後送達前提起上訴者，應於判
決送達後二十日內補具上訴理由（均按他造人數附繕本），且經最高行政法院許可後
方得上訴。
中　　華　　民　　國　　  九十三　　　年　　　七　　　月　　  十五　　  日
            　　　　　　　　　　　 　　　    　     書記官  方偉皓
